臺灣高等法院臺中分院民事判決　　　　　94年度再易字第78號
再審原告　乙○○
再審被告　甲○○
上列當事人間請求損害賠償事件，再審原告對於民國93年10月15
日臺灣南投地方法院92年度訴字第343號、民國94年6月14日本院
93年度上易字第432號，民國94年9月22日本院94年度再易第56號
確定判決，提起再審之訴，本院判決如下：
    主      文
再審之訴駁回。
再審訴訟費用由再審原告負擔。
    事實及理由
一、按再審之訴，應於30日之不變期間內提起；其期間自判決確
    定時起算。又判決於上訴期間屆滿時確定。不得上訴之判決
    ，於宣示時確定；不宣示者，於公告時確定，民事訴訟法第
    500條第1項第2項、第398條第1項第2項定有明文。本件再審
    原告係於民國（下同）94年6月22日收受本院93年度上易字
    第432號判決（下稱原確定判決），有送達證書可稽，該判
    決於斯時即告確定（包括臺灣南投地方法院92年度訴字第
    343號第一審判決）。乃再審原告於94年10月24日，依民事
    訴訟法第496條第1項第1款第13款、第497條規定之事由，對
    原確定判決（含臺灣南投地方法院92年度訴字第343號第一
    審判決）提起本件再審之訴，已逾三十日之不變期間，依上
    說明，顯不合法。
二、次按再審之訴，法院認無再審理由，判決駁回後，不得以同
    一事由，對於原確定判決或駁回再審之訴之確定判決，更行
    提起再審之訴，民事訴訟法第498條之1定有明文。本件再審
    原告前以南投縣竹山鎮○○路541之1號房屋（下稱系爭房
    屋），係七、八十年老舊房屋，及其設備均屬老舊，超過固
    定資產耐用年數25年，並無價值，原確定判決漏未斟酌固定
    資產耐用年數表，且未為折舊計算，顯然錯誤適用民法第21
    3條第1、3項規定。兩造租約第4條第7款所指之圍牆係指
    系爭房屋後面交界線的圍牆，現今仍存在並未損壞，再審被
    告就系爭房屋前面有Ｌ型水泥板圍牆之主張，均未舉證說明
    ，其所提出之照片亦係隔壁鄰居的圍牆照片。原確定判決顯
    然錯誤適用舉證責任之法則（民事訴訟法第277條）。假設
    依再審被告所稱有Ｌ型水泥板圍牆，則本租賃物兩面是圍牆
    ，一面是系爭房屋，一面是隔壁鄰居房屋，形成四面封死之
    格局，人員無法進出，如何供作餐廳使用。再審被告所為系
    爭房屋前方及右側有「Ｌ」型水泥板圍牆，左側有水泥柱及
    刺絲網作成之圍牆，均遭再審原告違約拆除等主張並不實在
    。再審原告均依合約之餐廳目的來使用租賃物。原確定判決
    竟未客觀推論，錯誤適用論理法則與日常生活經驗法則暨民
    法第432條規定。再審被告未舉證說明於出租租賃物時有
    無水電線路存在，前確定判決違反常理，錯誤認為該等管線
    係遭再審原告拔除，顯然未客觀推論，與論理法則及日常生
    活經驗法則不符，且錯誤適用舉證責任分配之法律。再審
    原告向再審被告承租系爭房屋時，系爭房屋前之庭院均為泥
    土地，並非水泥地。僅屋簷下走廊部分為水泥地而已，該屋
    簷下走廊部分之水泥地並已老舊破損不堪及分解離析，再審
    原告為了營運餐廳，才重新舖設水泥。然該屋簷下走廊部分
    之水泥地，又遭再審被告於92年間以挖土機破壞，再審原告
    並無於返還租賃物時，將屋前水泥地挖除之必要，反應將水
    泥地以現狀返還等主張，前確定判決卻違反民事訴訟法之辯
    論主義，就再審被告未主張之事項而判決，且違反舉證責任
    之法則（民事訴訟法第277條），亦與客觀推論之論理法則
    不符。原確定判就昌美營造工程有限公司（下稱昌美公司
    ）估計工期，及系爭房屋前水泥地、圍牆、水電管線之估價
    等，足影響原確定判決之證據漏未斟酌，亦漏未斟酌其於前
    確定判決程序中所提出之照片。原確定判決就工期竟採用
    建築師公會鑑定報告之38日，就工資金額卻採用昌美公司估
    價之每日新台幣（下同）2千元，前程序第二審法院割裂拼
    湊推論計算，未符合客觀推論之論理法則，亦與日常生活經
    驗法則不符。前確定判決業已認定屋頂部分之回復工程，
    經鑑定為38個工作天，扣除第5、6項所需工作日7日，應為
    31個工作天，再審被告亦未上訴爭執，此31個工作天之事實
    業經前程序第一審法院判決確定，原確定判決竟為不同之38
    天之判決，原確定判決違反該效力，而適用法規顯有錯誤。
    原確定判決第6頁(六)關於租金損害部分，亦認為屋頂部分之
    回復工程，經鑑定為38工作天，扣除第5、6項所需工時7日
    ，應為31個工作天，惟於第3頁卻以38日來計算工資，其判
    決理由前後顯然矛盾，而與客觀推理之論理法則不符，亦與
    日常生活經驗法則不符，其適用法規顯有錯誤。再審被告
    就其回復原狀之時點為何？該時點之原狀為何？等問題均未
    主張，亦未舉證說明。又因雙方剛租賃當時就沒有財產點交
    清冊，再審被告更無當時租賃物原貌之照片及證據等，其所
    提出之照片並非當時之照片，無法證明有何損害，原確定判
    決，違反民事訴訟辯論主義，就再審被告未主張之事項而為
    判決，且顯然錯誤適用舉證責任之法則（民事訴訟法第277
    條），亦違反常理而推論錯誤，與論理、經驗等正當法則不
    符（民事訴訟法第496條第1項第1款）。建築師公會、陳
    惠民、張信揚等違反事理，亦未提出估價標準及計算式，並
    將價額估得過高，且將工期估計過長，均甚為不當，原確定
    判決錯誤採用陳惠民、張信揚之證詞及該工程估價單等，客
    觀上顯然推論錯誤，亦與日常生活法則不符。原確定判決
    認為系爭房屋及設備等已無任何價值，再審被告已無損害可
    言，依最高法院30年上字18號判例意旨及民法第213條規定
    暨無損害即不發生賠償問題等法理，再審原告自無任何賠償
    責任，原確定判決竟錯誤適用前揭判例意旨及民法第213條
    規定，暨無損害即不發生賠償問題等法理，而誤認再審原告
    須賠償38日之工資4萬6千元，前確定判決適用法規顯有錯誤
    。建築師公會鑑定報告未說明工資及其金額，且再審被告
    亦均未主張工資及其金額，再審被告更未主張昌美公司工資
    之估價之每日2千元，前確定判決竟違反民事訴訟法之辯論
    主義，就再審被告未主張之事項而為判決，前確定判決院顯
    然錯誤適用辯論主義法則。確認界址，必須是由地政事務
    所測量後定下之界樁始能作為界址，圍牆不能作為界址，且
    再審被告均無以圍牆為界址之協議，再審被告亦未舉證說明
    該協議，再審被告要確定正確界址一定要申請地政事務所測
    量並定下界樁，與圍牆之存否並無因果關係，原確定判決竟
    錯誤適用舉證責任之法則，亦錯誤適用最高法院30年上字18
    號判例意旨及民法第213條規定暨責任原因之事實與損害之
    間須有因果關係等法理。再審被告均未舉證說明於出租租
    賃物時有無水電線路存在。反而是再審被告所為該等管線係
    遭再審原告刻意拔除等主張並不實在。原確定判決違反常理
    ，錯誤認為該等管線係遭再審原告拔除，顯然未客觀推論，
    與論理法則及日常生活經驗法則不符，且錯誤適用舉證責任
    分配之法。再審原告所裝設的水電管線、水籠頭、室內總開
    關箱、插座、燈飾開關、兩個大電錶箱（市價8千元）、1個
    電錶都還存在，只要花半天時間接上即有水電可用，建築師
    公會、陳惠民及張信揚等竟忽略此重大事證，而有違誤之處
    。此重要證物足影響前確定判決，竟漏未斟酌。張信揚及
    建築師公會等，違反一般常理，將工期估計過長，甚為不當
    。又依常識，不同項目的工程可同時施工，建築師公會，陳
    惠民及張信揚等竟違誤的分別計算工期再累計成總工期。昌
    美公司所估計工期僅9天半，其表示水電管線、木門、承重
    牆epoxy補強、冷氣孔補磚塊補平等部分均可與空地填良土
    、土廊地坪ＲＣ等部分同時施工。昌美公司就整個屋頂更新
    ，所為工期之估計亦僅為7天。張信揚及建築師公會就工期
    之估計顯有違誤。再者，系爭房屋及其設備等均已相當老舊
    ，已無任何價值，且長年無人居住，再審被告不可能受無法
    使用系爭房屋之損害。再審被告就民法第227、231、213及
    216條等所規定之各項要件，均未舉證說明，原確定判決竟
    於無任何證據及根據之情況下，錯誤的以4萬元計算其每月
    無法使用系爭房屋之損害。原確定判決錯誤適用舉證責任之
    法則，顯然推論錯誤，而與日常生活法則及論理法則不符云
    云，認有民事訴訟法第496條第1項第1款適用法規顯有錯誤
    ，及第497條重要證據漏未斟酌之再審事由，經本院94年度
    再易字第56號確定判決（下稱前再審確定判決）認無再審理
    由，駁回其再審之訴。茲再審原告復以同一事由，對原確定
    判決及再審確定判決提起再審之訴，依首開說明，其再審之
    訴，自不應准許。
三、再按民事訴訟法第496條第1項第13款所謂當事人發現未經斟
    酌之證物，係指前訴訟程序事實審之言詞辯論終結前已存在
    之證物，因當事人不知有此，致未經斟酌，現始知之者而言
    。若在前訴訟程序事實審言詞辯論終結前尚未存在之證物，
    本無所謂發現，自不得以之為再審理由（最高法院29年上字
    第1005號、32年上字第1247號判例參照）。又民事訴訟法第
    496條第1項第13款所謂當事人發見未經斟酌之證物或得使用
    該證物者，係指在前訴訟程序不知有該證物，現始知之，或
    雖知有此而不能使用，現始得使用者而言（最高法院32年上
    字第1247號判例參照）。另以發見未經斟酌或得使用之證據
    為理由者，必以該證據若經斟酌可受較有利益之判決者為限
    ，否則亦不得以之為再審理由。本件再審原告認原確定判決
    有民事訴訟法第496條第1項第13款之再審事由，提出發見之
    新證據即照片12張，以證明系爭房屋仍有水電設施等語。惟
    如該照片係前訴訟程序事實審言詞辯論終結前尚未存在之證
    物，再審原告據以提起再審之訴，即不足採。如該照片係前
    訴訟程序事實審言詞辯論終結前存在之證物，因係就系爭房
    屋所拍攝，難以諉稱不知，是該照片於判決之前，即已存在
    ，而為上訴人所知悉，是自難認該等證物係「發見未經斟酌
    之證物」。是再審原告依民事訴訟法第496條第1項第13款規
    定提起再審之訴云云，自無可取。
四、末按再審之訴顯無理由者，得不經言詞辯論以判決駁回之，
    為民事訴訟法第502條第2項所規定，本件前再審確定判決認
    再審原告所提起之再審之訴顯無理由，而以判決駁回其訴，
    經核並無違背法令情事，再審原告竟以前確定再審判決應命
    言詞辯論，經調查證據，始能判斷再審原告所提起之再審之
    訴有無理由，前再審確定判決未經言詞辯論，係錯誤適用民
    事訴訟法第502條第2項、第221條規定云云，亦屬無據。
五、綜上所述，再審原告提起本件再審之訴，一部分為不合法，
    一部分為顯無理由，爰不經言詞辯論，以判決駁回之。
據上論結，本件再審之訴，一部為不合法，一部為無理由，依民
事訴訟法第502條、第78第，判決如主文。
中　　華　　民　　國　　94　　年　　11　　月　　30　　日
                      民事第六庭審判長法　官  吳火川
                                      法　官  吳惠郁
                                      法　官  饒鴻鵬
以上正本係照原本作成。
不得上訴。
                                      書記官　陳如慧
中　　華　　民　　國　　94　　年　　12　　月　　2 　　日
                                                      Ｈ
